臺灣高等法院刑事判決
                                  110年度交上易字第110號
上  訴  人  臺灣士林地方檢察署檢察官
被      告  章世傑


選任辯護人  林帥孝律師(法扶律師)
上列上訴人因被告過失傷害案件，不服臺灣士林地方法院109年
度交易字第160號，中華民國110年1月26日第一審判決（起訴案
號：臺灣士林地方檢察署109年度偵字第12286號），提起上訴，
本院判決如下：
    主  文
原判決撤銷。
甲○○犯過失傷害罪，處拘役參拾日，如易科罰金，以新臺幣壹
仟元折算壹日。緩刑貳年。 
    事  實
一、甲○○係臺北市交通義勇警察大隊士林中隊隊員，於民國108
    年11月14日上午交通尖峰時間，站在臺北市士林區中正路與
    文昌路交岔路口（下稱本案路口）西側行人穿越道中央指揮
    交通。甲○○明知以指揮手勢取代交通號誌，應注意儘量站於
    固定位置，不可隨便走動；且指揮之手勢須確實，使往來該
    交岔路口之用路人能看清楚並遵守其手勢以行止；又引導左
    右來車通行，應先使前後來車停止，其指揮手勢為「兩臂左
    右平伸，手掌心向前，並注視左右來車」。而依當時情形，
    並無不能注意之情況，竟於同日8時42分許，文昌路方向之
    行車管制號誌仍為紅燈之際，因見東西向之中正路已無來車
    ，欲以手勢引導該交岔路口南側之機車待轉區機車往北行駛
    ，並為擋住中正路西往東之車輛，竟從原站立之行人穿越道
    中央往南行，復疏未為「兩臂左右平伸，手掌心向前」之手
    勢，用以告知中正路東西向往來人車停止。而在前揭機車待
    轉區之乙○○（騎乘車牌號碼000-0000號普通重型機車，下稱
    B車）見甲○○之手勢，即行起步往北穿越上開交岔路口。適
    賴威羽（業經原審以109年度審交簡字第389號判處有期徒刑
    4月，緩刑2年確定）駕駛車牌號碼000-0000號自用小客車(
    下稱A車)沿臺北市士林區中正路外側車道由東往西方向行駛
    ，行駛至該路段與文昌路交岔路口、未至停止線前，甲○○未
    有任何手勢，而其行向之行車管制號誌已顯示黃燈，竟貿然
    穿越上開路口，兩車因而發生碰撞，致乙○○人車倒地，乙○○
    因此受有右膝擦挫傷合併膝蓋骨骨折、右大腳趾遠端指節粉
    碎性開放性骨折合併1.5公分撕裂傷、頭部外傷、右側髕骨
    閉鎖性粉碎性骨折術後、右膝關節積水、右側髕骨韌帶腫、
    右側髕骨閉鎖性粉碎性骨折、右側大腳趾趾骨移位開放性粉
    碎性骨折、頭部外傷併腦震盪症候群、右上臼齒斷裂、右側
    大腳趾遠端趾間關節僵硬（粉碎性骨折後遺症）等傷害。
二、案經乙○○訴由臺北市政府警察局士林分局報告臺灣士林地方
    檢察署檢察官偵查起訴。
    理  由
一、證據能力方面：
　　本判決以下援引之審判外供述證據以及書證，本案當事人及
    被告之辯護人均未爭執其證據能力（本院卷第46～49、123～1
    26頁），而該等證據經本院審酌並無違法取得之情況，認為
    適宜做為證據，自應有證據能力。
二、認定事實所憑證據及理由：
    訊據被告就於上開時、地擔任臺北市交通義勇警察大隊士林
    中隊之交通義勇警察（下稱義交）指揮交通，並未以手勢指
    揮中正路東西向人車停止之事實坦承不諱，惟陳稱：其當時
    之重點是要讓待轉區之機車可以穿越本案交岔路口，故以移
    動身體擋住後方（按指中正路西往東向車道）來車。當其移
    動身體時，尚未看到A車，而在讓待轉區的機車通行後，才
    看到A車等語（本院卷第128頁）。辯護人為被告辯護稱：本
    案係因賴威羽臨時衝出來、車速偏快而闖黃燈，不可歸責於
    被告云云。經查：
　㈠被告係臺北市交通義勇警察大隊士林中隊之義交，依任務編
    組負責協助整理交通秩序、交通指揮、疏導與管制等事項，
    於上開時間，在本案交岔路口執行交通指揮勤務。而賴威羽
    駕駛A車沿臺北市士林區中正路外側車道由東往西方向行駛
    ，行駛至本案交岔路口前，其行向之行車管制號誌已顯示黃
    燈，仍貿然穿越上開路口，因而與自交岔路口南側機車待轉
    區駛出之乙○○的B車發生碰撞，致乙○○人車倒地，乙○○因此
    受有上揭傷害之事實，業據被告坦認不諱，核經告訴人乙○○
    於警詢、檢察事務官詢問（下稱檢事詢）時指訴明確（他字
    卷第79～83、133、183～185、189～191頁），並與證人賴威羽
    、許詩楓於警詢、檢事詢時之證述內容相符（他字卷第59～6
    4、129、131、185～191頁），復有新光吳火獅紀念醫院診斷
    證明書5份、道路交通事故黑白照片20張、路口監視器錄影
    擷圖4張、A車行車紀錄器錄影擷圖4張、監視器翻拍照片2張
    、道路交通事故現場圖、道路交通事故補充資料表、道路交
    通事故調查報告表㈠、㈡、臺北市政府警察局士林分局時向號
    誌表、道路交通事故現場彩色照片20張、臺北市政府警察局
    士林分局109年12月23日北市警士分交字第1093049208號函
    及所附臺北市交通義勇警察大隊入隊申請書、士林中隊108
    年11月份勤務分配表、原審勘驗筆錄及擷取畫面照片21張在
    卷可佐（他字卷第11～41、105～115、125、127、137、139、
    147～155、原審交易字卷第29～33、64、75～86頁），應堪認
    定。
  ㈡按道路交通管理處罰條例第4條第2項、道路交通安全規則第1
    02條第1項第1款分別規定：駕駛人駕駛車輛，應遵守道路交
    通標誌、標線、號誌之指示、警告、禁制規定，並服從執行
    交通勤務之警察或依法令執行指揮交通及交通稽查任務人員
    之指揮。汽車行駛至交岔路口，其行進、轉彎，應遵守燈光
    號誌或交通指揮人員之指揮，遇有交通指揮人員指揮與燈光
    號誌並用時，以交通指揮人員之指揮為準。蓋交通指揮人員
    可依照現場實際車流狀況判斷何種行向之車輛先行較為通順
    ，始能達舒緩交通之目的。而上開「依法令執行指揮交通人
    員」，係指經公路主管或警察機關基於交通需求，依據相關
    法令規劃、遴選、編組成立之人員。如義交，係依據「民防
    團隊編組訓練演習服勤及支援軍事勤務辦法」執行交通義勇
    警察大隊指定之協助整理交通秩序、交通指揮、疏導與管制
    勤務之人員。本案被告為臺北市交通義勇警察大隊士林中隊
    之義交，其於上開時、地指揮交通，為道路交通管理處罰條
    例第4條第2項所定依法令指揮交通之人員。又其於文昌路方
    向之行車管制號誌仍為紅燈之際，認為東西向之中正路已無
    來車，而以手勢引導該交岔路口南側之機車待轉區機車往北
    行駛，依上開規定，應為適法。從而，在前揭機車待轉區之
    乙○○騎乘B車依甲○○之手勢，起步往北穿越上開交岔路口，
    亦屬合法，均先敘明。
　㈢按依內政部警政署訂定之交通疏導作業程序五、㈡⒉之規定，
    指揮疏導應儘量站於固定位置，不可隨便走動或妨害車輛通
    行（本院卷第91頁）。衡其規範目的，乃使往來人車均能知
    道係由交通執勤人員指揮交通中，並避免妨害人車通行。又
    交通執勤人員引導左右來車通行，應先使前後來車停止，其
    指揮手勢為「兩臂左右平伸，手掌心向前，並注視左右來車
    」。被告於警詢中供稱：當時中正路東往西號誌轉為黃燈，
    我吹哨擋車，指揮待轉區機車往北通行，我有執行中正路東
    向西擋車動作，才放行待轉區直轉文昌路的機車等語（他字
    卷第135、72頁）；於檢事詢時供稱：我舉手並吹哨喊停擋
    車，並示意待轉區機車通行，之後看到中正路往百齡橋方向
    的A車衝過來撞上2部機車。我指揮待轉區機車通行前，有先
    將中正路直行車輛擋住，再指揮待轉區機車通行等語（他字
    卷第185、187頁）；於本院審理中供稱：我當時之重點是要
    讓待轉區之機車可以過去，用身體擋住我後方的車輛（按指
    中正路西往東向車道）來車。當我移動身體時，確實沒有很
    明確示意，要我前方賴威羽直行方向的車輛停住讓機車左轉
    。我移動我的身體時，我看賴威宇這個方向沒有車子，賴威
    羽的車子還沒有出現，我讓待轉機車通行之後，才看到賴威
    羽的車子，之後就馬上發生車禍。我承認我的手勢太早放下
    來等語（本院卷第128頁）。核與告訴人於警詢時指稱：被
    告在該路口尚未完全變燈時，指揮我們行駛等語（他字卷第
    83頁）；於檢事詢時陳稱：被告有指揮我們通行，當時還沒
    轉為綠燈，剩下4秒已經要變燈，被告在我們還是紅燈時指
    揮我們通行等語（他字卷第183頁）。證人許詩楓於警詢時
    證稱：肇事前我騎車在待轉區內停等，當時被告指揮我們通
    行，我看當時為紅燈，還有幾秒才轉為綠燈，我就起步行駛
    等語（他字卷第131頁）；於檢事詢時證稱；當天我也在待
    轉區準備左轉，我有看著秒數倒數，當時還是紅燈，距離變
    燈秒數剩下3秒，被告擋住車輛指示我們通行，我們一堆車
    就往前騎等語相符（他字卷第187頁）。且依原審勘驗A車行
    車紀錄器檔案所示：被告站中正路西側行人穿越道中間，並
    面向中正路西側，邊行走邊高舉右手，指揮中正路西往東行
    向車輛停止，腳步停住於行人穿越道中間偏南側，隨即轉身
    面向路口南側之待轉區，左手平舉朝路口南側待轉區至肩，
    隨即放下，再以右手持指揮棒舉向路口南側待轉區由45度角
    往下揮動至30度角，路口南側待轉區之機車隨即起步往路口
    北側之文昌路行駛，此時中正路東往西行向路口號誌為黃燈
    等情，有原審勘驗筆錄附圖13至15在卷可憑（原審交易字卷
    第84頁）。足證被告在上開路口指揮交通，未站於固定位置
    （由行人穿越道往南行走）。再被告在中正路之行車管制號
    誌尚未轉為紅燈時，即先以手勢擋住該雙行向之人車，緊接
    在文昌路號誌尚未由紅燈轉為綠燈時，即以手勢指揮在本案
    交岔路口南側機車待轉區之機車穿越路口，旋即雙手放下指
    揮手勢，足見其指揮上開機車待轉區之機車穿越本案交岔路
    口時，未「兩臂左右平伸，手掌心向前，並注視左右來車」
    ，反而將雙手放下，致使東西向之中正路人車不知應停止，
    仍遵行車管制號誌前行。而賴威羽駕駛A車沿中正路外側車
    道由東往西方向行駛，行駛至本案交岔路口前，其行向之行
    車管制號誌已顯示黃燈，仍貿然穿越上開路口，因而與自交
    岔路口南側機車待轉區、依被告指揮駛出之乙○○的B車發生
    碰撞，致乙○○人車倒地，乙○○因此受有上揭傷害，則被告有
    過失甚明。且乙○○之受傷與被告之過失行為，有相當之因果
    關係。是被告之辯護人辯護稱本案事故不可歸責於被告云云
    ，自無可採。至於賴威羽行駛A車行經上開路段，未充分注
    意車前狀況，且於燈號顯示黃燈時貿然穿越上開路口等情，
    就本案車禍事故之發生，固亦有過失，惟仍無法因此解免被
    告之過失責任，併此敘明。
　㈣至起訴書及臺北市政府車輛行車事故鑑定會鑑定意見雖均認
    為：「被告當時應指揮不當，未待南向北號誌轉換，即指揮
    機車待轉區騎士前進，致未能避免事故發生」等語。惟如上
    說明，遇有交通指揮人員指揮與燈光號誌並用時，以交通指
    揮人員之指揮為準，故被告之指揮應優先於行車管制號誌。
    則被告依現場路況判斷，指揮機車待轉區騎士前進，並無過
    失。然本案被告之過失，乃於指揮交通時，未站於固定位置
    ，且未為「兩臂左右平伸，手掌心向前，並注視左右來車」
    ，反而將雙手放下，致使東西向之中正路往來人車不知被告
    正在指揮交通，更不知應停止行進。故被告係指揮手勢之不
    當，而非指揮時機不當。從而檢察官及上開鑑定意見書認被
    告係指揮時機不當，容有誤會，附此敘明。　　
　㈤綜上所述，本案事證明確，被告犯行，應堪認定。
三、論罪：
　  核被告所為，係犯刑法第284條前段之過失傷害罪。
四、撤銷原判決之理由及科刑：  
　㈠原審未予詳查，認被告對本件交通事故之發生並無過失，遽
    為被告無罪之諭知，容有未洽。本院認定被告指揮交通時，
    未站於固定位置，且有指揮之疏失，已如前述。檢察官執此
    提起上訴，為有理由，自應由本院將原判決予以撤銷改判。
  ㈡爰審酌被告本次指揮交通時，一時疏失，在指示告訴人前行
    時，未為令中正路方向之人車停止之手勢，導致此次車禍發
    生，致告訴人受有傷害，且迄未與告訴人達成和解等情；惟
    考量本案事故係被告與賴威羽之過失共同所造成，而賴威羽
    過失情節較重；另被告擔任義交任務，協助整理交通秩序、
    交通指揮、疏導與管制等事項，早晚在路口執勤，備極辛勞
    ，業達2年9個月（本院卷第127頁），且未有犯罪前科，有
    本院被告前案紀錄表可參，暨自述現今無工作收入（本院卷
    第130頁），高職畢業之智識程度、已婚、有二個未成年兒
    子需要扶養（原審交易字卷第71頁）等一切情狀，量處如主
    文第2項所示之刑，並諭知易科罰金之折算標準。
  ㈢末查被告未曾因故意犯罪受有期徒刑以上刑之宣告，業如前
    述，其就本案事故之過失情節非鉅，被告於本院審理期間，
    亦承認有指揮交通手勢太早放下之疏失（本院卷第128頁）
    ，從而，堪信其經此偵、審程序與罪刑宣告之教訓後，當能
    知所警惕，本院認所宣告之刑以暫不執行為適當，爰依刑法
    第74條第1項第1款之規定，併諭知緩刑2年，以勵自新。
據上論斷，應依刑事訴訟法第369條第1項前段、第364條、第299
條第1項前段，刑法第284條前段、第41條第1項前段、第74條第1
項第1款，刑法施行法第1條之1第1項、第2項前段，判決如主文
。 
本案經檢察官林國慶提起公訴，檢察官江玟萱提起上訴，檢察官
翁珮嫻、吳慧蘭到庭執行職務。
中　　華　　民　　國　　110 　年　　10　　月　　26　　日
                  刑事第七庭    審判長法　官  孫惠琳
                                      法　官  連雅婷
　　　　　　　　　　　　　　　　　　  法　官  張育彰
以上正本證明與原本無異。
被告或得為被告利益上訴之人，如不服本判決，應於收受送達後
20日內向本院提出上訴書狀，其未敘述上訴之理由者並得於提起
上訴後20日內向本院補提理由書（均須按他造當事人之人數附繕
本）「切勿逕送上級法院」。
                                      書記官  蔡麗春
中　　華　　民　　國　　110 　年　　10　　月　　26　　日

附錄：本案論罪科刑法條全文                             
中華民國刑法第284條
因過失傷害人者，處1年以下有期徒刑、拘役或10萬元以下罰金
；致重傷者，處3年以下有期徒刑、拘役或30萬元以下罰金。